【裁判字號】    97,訴,671
【裁判日期】    970805
【裁判案由】    返還價金
【裁判全文】
臺灣臺中地方法院民事判決  97年度訴字第671號
原      告  乙○○
訴訟代理人  王忠沂律師
被      告  丙○○
            甲○○
                        號
上列當事人間返還價金事件，本院於民國97年7月22日言詞辯論
終結，判決如下：
    主      文
被告丙○○應給付原告新台幣參佰參拾萬元，及自民國九十六年
三月三日起至清償日止，按年利率百分之五計算之利息。
原告其餘之訴駁回。
訴訟費用新台幣參萬參仟陸佰柒拾元由被告丙○○負擔。
本判決於原告以新台幣壹佰壹拾萬元為被告丙○○供擔保後，得
假執行。
原告其餘假執行之聲請駁回。
    事實及理由
壹、程序方面：
    按訴狀送達後，原告不得將原訴變更或追加他訴。但請求之
    基礎事實同一者，不在此限，民事訴訟法第255條第1項第2
    款定有明文。查本件原告於97年3月13日提出準備書狀，主
    張依民法第179條不當得利之規定，請求判決如下述之聲明
    。並於同書狀載明「備位」理由：依民法第226條（給付不
    能）第256條（因給付不能而解除契約），原告已在民刑事
    訴訟中表示解約，亦可依民法第259條第1、2款請求被告回
    復原狀，將所受領之給付物返還等語；嗣於97年5月28日提
    出準備書（二）狀主張追加依民法第226條第1項給付不能之
    賠償損害請求權，為本件訴訟標的，請本院合併審理「擇一
    」判決。從而，本件訴訟標的計有不當得利返還請求權、契
    約解除後之回復原狀請求權及給付不能之損害賠償請求權，
    原告主張之基礎事實均屬同一，且請求本院擇一判決，核與
    前開規定相符，應予准許，合先敘明。
貳、實體方面：
一、原告起訴主張：坐落台中縣東勢鎮○○段石角小段第2043、
    2044地號兩筆土地均為被告丙○○所有，民國（下同）88年
    1月13日被告丙○○將土地部份面積約1公頃（下稱系爭土地
    ）出售與原告，兩造約定於訂約日原告先支付定金新台幣（
    下同）50萬元，翌日再補付定金60萬元，並於88年1月20日
    辦妥第二順位抵押權設定登記同時，支付價金220萬元，尾
    款170萬元於89年1月14日於移轉登記完畢3日內付清，被告
    丙○○則同時將土地銀行之第一順位抵押權塗銷完畢，被告
    甲○○為連帶保證人。詎被告丙○○於收受原告交付土地價
    金330萬元後，即不知去向，土地亦經土地銀行聲請強制執
    行，於96年3月2日由訴外人廖俊昌以6,123,559元拍定，原
    告雖在土地上設有第二順位之抵押權，但因拍定金額不足清
    償先順位抵押權金額，未能受償。原告乃向臺灣臺中地方法
    院檢察署對被告二人提起詐欺告訴，經該署認本件係屬債務
    不履行之民事糾葛，而為被告二人不起訴處分。原告買受系
    爭土地時，對於是否要有自耕能力，或農地是否可以分割均
    不知情，因為被告說可以，且代書亦無任何說明，所以原告
    就購買。被告丙○○出售之土地陷於給付不能，但價金330
    萬元迄未返還與原告，自屬無法律上原因而受利益，應返還
    其利益予原告，被告甲○○為連帶保證人，應負連帶清償責
    任。又本件因可歸責於被告之事由，致給付不能，原告得依
    民法第256條規定解除契約，原告已於民、刑訴訟及聲請支
    付命令時表示解約，可依民法第259條規定請求被告回復原
    狀將受領之給付返還原告，亦可依民法第226條第1項規定請
    求損害賠償。爰聲明：被告丙○○、甲○○應連帶給付原告
    330萬元，及自民國96年3月3日起至清償日止，按年利率百
    分之五計算之利息。願供擔保請准宣告假執行。
二、被告等均聲明駁回原告之訴及假執行之聲請，並分別以下述
    情詞置辯：
  (一)被告丙○○部分：坐落台中縣東勢鎮○○段石角小段2043地
    號土地，因被告甲○○無自耕能力，故以被告丙○○名義登
    記並向土地銀行抵押借款。本件買賣時原告係與被告甲○○
    接洽，330萬元亦由被告甲○○收取，被告丙○○僅出面訂
    立買賣契約。系爭土地因九二一地震，以致被告甲○○無法
    履行產權登記，但已交付土地、建物及地上物（孟宗竹）予
    原告使用收益，原告請求償還330萬元外加利息顯非合理。
    現被告丙○○遭受系爭土地拍賣之拖累，住屋亦遭法院執行
    拍賣，無能力代償債務。
  (二)被告甲○○部分：其因無自耕能力，上開第2043地號土地才
    以被告丙○○之名義登記，並由被告丙○○為本件出賣人，
    而由被告甲○○為連帶保證人，但價金330萬元均由其取得
    。系爭土地雖含部分2044地號土地，被告擬向國有財產局購
    買後，連同2043地號土地合併分割出來，再移轉登記給原告
    ，嗣因九二一地震，系爭土地被禁止買賣移轉，無法履行產
    權移轉登記，亦未將土地銀行之抵押權塗銷。
參、雙方不爭執之事實：
  (一)原告與被告丙○○於88年1月13日訂約購買坐落台中縣東勢
    鎮○○段石角小段2043地號、2044地號中約一公頃土地（經
    實地測量後面積為1.04公頃，位置如契約書所附之附圖二所
    示），被告甲○○為被告丙○○之連帶保證人，被告丙○○
    應於89年1月14日期限內將「產權」移轉登記完畢。
  (二)原告基於上開契約已給付被告丙○○330萬元。
  (三)上開第2043地號土地因設有土地銀行第1順位抵押權，經土
    地銀行聲請強制執行，於96年3月2日由訴外人廖俊昌拍定，
    被告無從將系爭土地所有權移轉登記予原告。
肆、本院之判斷：
一、按耕地之分割，農業發展條例第16條固於89年1月26日修正
    施行後，規定若干得予分割之情形。但在修正施行前之農業
    發展條例第30條則規定：「每宗耕地不得分割或移轉為共有
    」；所謂耕地，係指農業用地中依區域計畫法編定之農牧用
    地，或依都市計劃法編為農業區、保護區之田、旱地目土地
    ，或依土地法編定之農業用地，或未依法編定而土地登記簿
    所記載田、旱地目之土地，亦為修正前農業發展條例第3條
    第11款所明定。查原告與被告丙○○簽訂本件土地所有權買
    賣契約，係在88年1月13日，自應適用上開修正施行前農業
    發展條例之規定甚明。而雙方約定之買賣標的為台中縣東勢
    鎮○○段石角小段2043地號、2044地號中之1.04公頃土地（
    2044地號為國有地，占本件買賣範圍約60坪，其餘均為2043
    地號）土地，其中2043地號土地，地目為旱，編定使用種類
    為山坡地保育區農牧用地，面積為30,470平方公尺，已為雙
    方所不爭執之事實。依前述說明，被告丙○○顯然不能將第
    2043地號土地變更地目，將其分割出一部分移轉登記予原告
    ，此與被告甲○○在臺灣臺中地方法院檢察署96年偵字第84
    17號詐欺案件偵查時狀陳：「被告當時即表明本土地無法分
    割及過戶」等語（見該偵查卷第57頁）相符，是本件買賣契
    約即係以不能之給付為契約之標的，堪以認定。被告甲○○
    又陳稱本件買賣標的因包含部分2044地號土地，被告擬向國
    有財產局購買後，連同2043地號土地合併分割，再移轉登記
    給原告云云，然此情事已經原告予以否認，且關於合併分割
    乙事，均未於系爭契約內表明，僅在第11條記載「本件買賣
    標的地內中石角小段2044號現係國有地，乙方（即被告）應
    隨即辦理申購手續，其他價款概由乙方負擔」等語而已，被
    告自陳從未向國有財產局辦理申購手續，亦未曾詢問得否出
    售或其出售價額，參以被告甲○○前開所陳本土地不能分割
    情事，顯見所辯不足採信。被告既不能證明訂約時雙方有預
    期於不能之情形除去後為給付之情形，系爭契約上亦無如是
    之記載，依民法第246條第1項之規定，本件買賣契約應屬自
    始無效。
二、本件買賣契約既因以不能之給付為契約之標的而自始無效，
    則被告丙○○基於該無效之買賣契約取得原告買賣價金330
    萬元即屬無法律上之原因，從而原告依民法不當得利之規定
    請求被告丙○○如數返還，洵屬有據。
三、至於原告請求被告甲○○應與被告丙○○連帶返還一節，固
    以被告甲○○為系爭買賣契約之連帶保證人，而被告甲○○
    亦自陳買賣價金330萬元，實際上係由其收受等語。惟系爭
    買賣契約係以不能之給付為契約之標的而自始無效，該無效
    之約定自無從拘束雙方當事人，被告黃翼無需負連帶保證之
    責。且原告係基於民法不當得利之規定請求返還其已付之價
    金，依系爭契約所載各次價金亦均由被告丙○○簽名受領，
    縱被告丙○○受領依其內部關係將價金轉交予被告甲○○，
    被告甲○○亦不負連帶返還不當得利之責。
四、綜上所述，原告依民法不當得利之規定請求被告丙○○給付
    原告330萬元，及自96年3月3日起至清償日止，按年利率百
    分之五計算之利息，為有理由，應予准許。其請求被告甲○
    ○連帶給付部分，為無理由，應駁回之。原告陳明願供擔保
    ，聲請宣告假執行，就被告丙○○部分核無不合，爰酌定相
    當擔保金額並宣告之；就被告甲○○部分，因訴之駁回而失
    所依據，應併駁回之。
五、本判決結論已經明確，雙方其餘主張、陳述及舉證，核與判
    決結果無影響，不再一一論述。
伍、訴訟費用（33,670元）負擔之依據：民事訴訟法第79條。
中    華    民    國    97    年    8     月    5     日
                  民事第二庭  法  官  王邁揚
以上為正本係照原本作成。
如對本判決上訴，須於判決送達後20日內向本院提出上訴狀。
中    華    民    國    97    年    8     月    5     日
                              書記官


司法院資訊處製作；財團法人民間司法改革基金會備份。
